臺灣士林地方法院民事簡易判決
110年度士簡字第1140號
原      告  余國煥
訴訟代理人  王仁炫律師
被      告  柯榮清
訴訟代理人  詹德柱律師
上列當事人間請求拆屋還地事件，經臺灣臺北地方法院移送前來
，本院於民國111年5月12日言詞辯論終結，判決如下：
    主  文
被告應將如附件臺北市士林地政事務所土地複丈成果圖上A、B所
示坐落於臺北市○○區○○段○○地號土地之地上物拆除，並將占用之
土地騰空返還原告。
被告應給付原告新臺幣肆仟貳佰肆拾伍元，及自民國一百一十年
五月十九日起至清償日止，按年息百分之五計算之利息。
被告應自民國一百一十年五月十九日起至返還第一項土地之日止
，按月給付原告新臺幣柒拾壹元，及自各期應付之翌日起至清償
日止，按年息百分之五計算之利息。
原告其餘之訴駁回。
訴訟費用新臺幣壹萬貳仟參佰肆拾元，由被告負擔新臺幣柒仟肆
佰零肆元，餘由原告負擔。
本判決第一項、第二項及第三項得假執行，但就第一項部分被告
以新臺幣壹拾伍萬捌仟伍佰伍拾元為原告預供擔保；第二項部分
被告以新臺幣肆仟貳佰肆拾伍為原告預供擔保；第三項部分被告
於每屆滿一個月以新臺幣柒拾壹元為原告預供擔保，得各免為假
執行。
原告其餘假執行之聲請駁回。
    事實及理由
一、簡易訴訟訴狀送達後，原告不得將原訴變更或追加他訴，但
    擴張或減縮應受判決事項之聲明者，不在此限；不變更訴訟
    標的，而補充或更正事實上或法律上之陳述者，非為訴之變
    更或追加，民事訴訟法第436條第2項、第255條第1項第3款
    、第256條分別定有明文。經查，原告起訴時訴之聲明為「1
    .被告應將如附圖所示面積共1.11平方公尺坐落於臺北市○○
    區○○段0○段00地號土地（起訴狀漏載「奇岩段」3字，下稱2
    8號土地）上之地上物（下稱系爭地上物）拆除，並將占用
    之土地騰空返還原告；2.被告應給付原告新臺幣（下同）18
    ,319元，及自本件起訴狀繕本送達翌日起至清償日止，按年
    息5％計算之利息；3.被告應自本件起訴狀繕本送達翌日起至
    返還第1項土地之日止，按月給付原告297元，及自各期應付
    之翌日起至清償日止，按年息5％計算之利息；4.原告願供擔
    保，請准宣告假執行。」嗣於訴訟進行中，原告變更訴之聲
    明為「1.被告應將如附件臺北市士林地政事務所土地複丈成
    果圖上A、B所示坐落於28號土地上之地上物拆除，並將占用
    之土地騰空返還原告；2.被告應給付原告17,329元，及自本
    件起訴狀繕本送達翌日起至清償日止，按年息5％計算之利息
    ；3.被告應自本件起訴狀繕本送達翌日起至返還第1項土地
    之日止，按月給付原告281元，及自各期應付之翌日起至清
    償日止，按年息5％計算之利息；4.原告願供擔保，請准宣告
    假執行。」則原告前揭有關聲明第1項之更正，僅係將地政
    機關測量後之結果納入聲明中，屬更正事實上之陳述，依照
    民事訴訟法第256條之規定，應非訴之變更或追加，而原告
    變更之第2項、第3項聲明，核其變更部分屬於減縮訴之聲明
    ，依前揭規定，原告所為變更部分，均應准許。
二、原告起訴主張：
　㈠原告於民國93年3月25日買賣取得28號土地，嗣委由臺北市測
    量技師公會申請土地鑑界，經該會於109年12月17日出具鑑
    定報告，原告始知悉被告所有之28號土地遭被告所有門牌號
    碼臺北市○○區○○路000巷00號房屋（建號：臺北市○○區○○段0
    ○段00000號，下稱29號房屋房屋）無權占用，再經本院委由
    臺北市士林地政事務所測量，測量結果如附件臺北市士林地
    政事務所土地複丈成果圖所示，顯示被告房屋中之牆面即系
    爭地上物坐落於28號土地上，占用面積為1.05平方公尺，而
    被告並無任何權利占有28號土地，爰依據民法第767條規定
    ，請求被告拆除系爭地上物，並返還所占有之28號土地。
　㈡系爭地上物長年無權占有28號土地，被告受有相當於租金之
    不當得利，致使原告受有相當於租金之損害，依民法第126
    條規定，租金之請求權消滅時效為5年，因此原告自得請求
    自提起本件訴訟之日起回溯5年之相當於租金之不當得利，
    又依據平均地權條例，28號土地之申報地價為公告地價的80
    ％，又土地租金之上限為申報地價年息10％，則自106年起至1
    10年止，被告應給付原告17,329元之相當於租金之不當得利
    ，並自本件起訴狀送達翌日起至返還28號土地之日止，按月
    給付297元。
　㈢聲明：1.被告應將如附件臺北市士林地政事務所土地複丈成
    果圖上A、B所示坐落於28號土地上之地上物拆除，並將占用
    之土地騰空返還原告；2.被告應給付原告17,329元，及自本
    件起訴狀繕本送達翌日起至清償日止，按年息5％計算之利息
    ；3.被告應自本件起訴狀繕本送達翌日起至返還第1項土地
    之日止，按月給付原告281元，及自各期應付之翌日起至清
    償日止，按年息5％計算之利息；4.原告願供擔保，請准宣告
    假執行。　
三、被告答辯略以：系爭地上物為兩造之共用牆，兩造應告分擔
    1/2面積即0.72平方公尺，扣除在被告所有土地上部分，僅
    占用28號土地0.17平方公尺，而系爭B部分僅占用28號土地0
    .16平方公尺，兩者共計0.33平方公尺，侵害原告權益甚微
    ，且自原告取得28號土地所有權迄提起本件訴訟之日，已達
    27年餘，系爭地上物已經成為系爭房屋不可割裂之部分，若
    拆除系爭地上物，恐有害系爭房屋整體使用功能，應依民法
    第796條之1第1項規定，免為全部或一部之移去或變更等語
    ，並聲明：1.請求駁回原告之訴；2.如受不利判決，被告願
    供擔保，請求免為假執行。
四、法院得心證的理由：
　㈠查原告係臺北市○○區○○路000巷00號房屋（建號：臺北市○○區
    ○○段0○段00000號，下稱27號房屋房屋）及27號房屋坐落基
    地即28號土地之所有權人，被告則係29號房屋所有權人，29
    號房屋則坐落於臺北市○○區0○段00地號土地（下稱30號土地
    ）上，有上開不動產土地、建物謄本在卷可查（見臺灣臺北
    地方法院110年度北簡字第13009號卷【下稱北院卷】第41-4
    3、47、71-77頁），而上開2筆土地於地籍圖上相連，有附
    件臺北市士林地政事務所土地複丈成果圖存卷可參，是兩造
    所有之上開不動產互為相連，兩造為比鄰而居，上情應堪認
    定。又原告所稱系爭地上物，實係相隔兩造住處之牆壁，有
    原告提出之系爭地上物外觀照片、本院110年10月25日勘驗
    筆錄暨勘驗照片在卷可考（見北院卷第79頁、本院卷第30-4
    1頁），上情應無疑問。
　㈡系爭地上物經本院於110年10月25日前往勘驗，經原告指出其
    欲主張拆除之範圍，並由本院委由地政人員進行測量後，測
    量結果如附件臺北市士林地政事務所土地複丈成果圖所示，
    顯示系爭地上物分為A部分（下稱A牆面）及B部分（下稱B牆
    面），其中B牆面係被告房屋後方圍牆，並全部坐落於28號
    土地，占用面積為0.16平方公尺；A牆面則係兩造房屋間之
    共用牆，占用28號、30號土地之面積分別為0.89平方公尺及
    0.55平方公尺。又B牆面所有權歸屬部分，兩造均不爭執係
    被告所有（見本院卷第99頁），應堪認定，而A牆面部分，
    被告主張因27號、29號房屋係同一建商所蓋，為建商所搭建
    之共用壁等語（見本院卷第99頁），參以27號、29號房屋登
    記建築完成日期均為66年2月16日，則被告主張為同一建商
    所蓋，並非無據，然A牆面所有權歸屬，原告主張係以壁心
    往兩側區分，靠27號房屋面為原告所有、靠29號房屋面為被
    告所有，被告則主張係兩造共有（見本院卷第99頁），按公
    寓大廈之起造人或區分所有權人應依使用執照所記載之用途
    及下列測繪規定，辦理建物所有權第一次登記：二、建築物
    共用之牆壁，以牆壁之中心為界，公寓大廈管理條例第56條
    第3項第2款定有明文，然此乃公寓大廈區分所有權共用壁有
    關登記之規定，本件並非公寓大廈，亦無如公寓大廈有大量
    住戶住須管理維護或調和彼此權利義之需要，該等規定即難
    適用或類推適用於本件，是A牆面所有權歸屬則應探究當初
    建商建築時之真意，然兩造就此均未提出任何證據為舉證，
    本院僅能依現有事證為判斷，查A牆面如附件臺北市士林地
    政事務所土地複丈成果圖之測量結果，顯示靠南方處向東側
    突出，該突出之牆面整塊均位於30號土地上，而往北側則有
    部分位於28號土地、部分位於30號土地上，倘建商搭建時係
    與以中心區分兩側所有權，理應將牆面全數蓋於28號及30號
    土地地界線上，然實際位置既非如此，應認建商係以A牆面
    日後供2房屋所有人各自取得2分之1應有部分為設計，而該
    等牆面係屬27號、29號房屋之一部，應隨同各該房屋移轉登
    記於後手時，由後手取得所有權，兩造既為27號、29號房屋
    所有權人，是A牆面應為兩造所共有，應堪認定。
　㈢按所有人對於無權占有或侵奪其所有物者，得請求返還之。
    對於妨害其所有權者，得請求除去之，民法第767條第1項前
    段定有明文。被告原係以本件符合民法第796條第1項前段規
    定為辯解，然嗣後表示就此不再主張（見本院卷第99頁），
    是系爭地上物之部分（範圍如前所述）係無權占用原告所有
    28號土地，雖原告就A牆面有應有部分2分之1之所有權，然
    因共有而無法特定物理上何部位係何人所有，且原告本得自
    由處分其所有權，則原告本於所有人之地位，依前揭規定訴
    請被告拆除如附件臺北市士林地政事務所土地複丈成果圖上
    A、B所示坐落於28號土地上之地上物拆除，並將占用之土地
    騰空返還原告，自屬有據，應予准許。
　㈣被告雖以民法第796條之1第1項規定為辯解，按民法第796條
    之1立法理由為「對於不符合第796條規定者，鄰地所有人得
    請求移去或變更逾越地界之房屋。然有時難免對社會經濟及
    當事人之利益造成重大損害。為示平允，宜賦予法院裁量權
    ，爰參酌最高法院67年台上字第800號判例，由法院斟酌公
    共利益及當事人之利益，例如參酌都市計畫法第39條規定，
    考慮逾越地界與鄰地法定空地之比率、容積率等情形，免為
    全部或一部之移去或變更，以顧及社會整體經濟利益，並兼
    顧雙方當事人之權益。但土地所有人故意逾越地界者，不適
    用上開規定，始為公平，爰增訂第1項」，本院考量27號、2
    9號房屋均為透天房屋，所有權人同一，影響所有權人數非
    鉅，另A牆面雖有部分位於主建築物上，然拆除過程中以避
    開樑柱之方式拆除，應能避免危險之發生，且本件拆除又無
    如立法理由中所稱將違反都市計畫法或其他法規之情形等情
    狀，認本件應無免為全部或一部之移去或變更之需要，是被
    告上開辯解應非可採。
　㈤無法律上之原因而受利益，致他人受損害者，應返還其利益
    ；依其利益之性質或其他情形不能返還者，應償還其價額，
    民法第179條前段、第181條但書分別定有明文，而無權占有
    他人土地，可能獲得相當於租金之利益為社會通常之觀念。
    本件被告無權占用臺北市士林地政事務所土地複丈成果圖A
    、B所示坐落於28號土地上之部分，已如前述，則其無法律
    上原因受有使用附圖所示土地利益，自屬獲得相當於租金之
    不當得利，並致原告受有相當於租金之損害，原告應得依民
    法第179條不當得利返還請求權規定，請求被告返還相當於
    租金之利益。然就返還範圍部分，本院考量A牆面為兩造共
    有，且亦分別占用28號、30號土地上，則被告就A牆面所應
    返還者，應為占用28號土地面積超過A牆面2分之1之部分，
    始為合理，否則日後被告又得依不當得利規定請求原告返還
    A牆面占用30號房屋部分，豈非衍生新訴，查A牆面占用28號
    房屋之面積為0.89平方公尺，而全部A牆面之面積為1.44平
    方公尺（計算式：0.89+0.55=1.44），其2分之1為0.72平方
    公尺（計算式：1.44/2=0.72），與前述0.89平方公尺之差
    額為0.17平方公尺，再加計B牆面之0.16平方公尺，應認被
    告占用27號土地應返還不當得利之面積為0.33平方公尺（計
    算式：0.17+0.16=0.33）。按城市房屋之租金以不超過土地
    及其建物申報總價額年息10％為限，土地法第97條定有明文
    ，查28號土地於本件起訴時每平方公尺之申報地價分別為32
    ,160元，有公告地價資料在卷可查（見北院卷第99頁），本
    院考量28號土地附近有丹鳳公園、崇仰公園等遊憩場所，又
    有清江國小可供學童就讀，然附近欠缺如便利商店等可方便
    購物之商家，有本院依職權下載之GOOGLE地圖在卷可考（見
    本院卷第96頁），本院認原告無權占有28號房屋致原告所受
    之損害，應按前述申報地價年息8％計算為允當，是原告所請
    求過去5年相當於租金之不當得利應為4,245元（計算式：32
    ,160×0.33×0.08×5=4,245），及自起訴狀繕本送達翌日即11
    0年5月19日起至返還28號土地遭占用部分之日止，按月給付
    原告71元（計算式：32,160×0.33×0.08/12=71，元以下四捨
    五入），為有理由，應予准許，逾此範圍之請求則為無理由
    ，應予駁回。
　㈥按給付無確定期限者，債務人於債權人得請求給付時，經其
    催告而未為給付，自受催告時起，負遲延責任；其經債權人
    起訴而送達訴狀，或依督促程序送達支付命令，或為其他相
    類之行為者，與催告有同一之效力；遲延之債務，以支付金
    錢為標的者，債權人得請求依法定利率計算之遲延利息；應
    付利息之債務，其利率未經約定，亦無法律可據者，週年利
    率為百分之5，民法第229條第2項、第233條第1項前段、第2
    03條分別有明文規定。就1次給付4,245元部分，被告之同居
    人於係於110年5月18日收受起訴狀狀繕本，有送達回證在卷
    可查（見被院卷第105頁），故原告請求被告給付自起訴狀
    繕本送達翌日即110年5月19日起至清償日止，按年息5%計算
    之利息，應屬有據。至於按月給付71元部分，為有確定期限
    、無從另為約定利率之債務，是原告自得依上開規定請求被
    告各該期應付之翌日起至清償日止，按年息5%計算之利息。
五、綜上所述，原告依民法第767條第1項前段及不當得利之法律
    關係，請求被告應將如附件臺北市士林地政事務所土地複丈
    成果圖上A、B所示坐落於28號土地之地上物拆除，並將占用
    之土地騰空返還原告，及應給付原告4,245元，及自110年5
    月19日起至清償日止，按年息百分之5計算之利息，及應自1
    10年5月19日起至返還28號土地之日止，按月給付原告71元
    ，及自各期應付之翌日起至清償日止，按年息5％計算之利息
    ，為有理由，應予准許，逾此範圍請求則為無理由，應予駁
    回。
六、本件原告勝訴部分係就民事訴訟法第427條第1項訴訟適用簡
    易程序所為被告部分敗訴之判決，依同法第389條第1項第3
    款規定，應就被告敗訴部分，依職權宣告假執行。原告所為
    宣告假執行之聲請，僅在促使法院為此職權之行使，本院自
    不受其拘束，仍應逕依職權宣告假執行，惟此部分聲請既已
    依職權宣告，無再命原告提供擔保之必要，此部分不另為准
    駁之諭知，並依聲請宣告被告如預供如主文所示之擔保，得
    免為假執行。至原告敗訴部分，其假執行之聲請即失所附麗
    ，應併予駁回，附此敘明。
七、訴訟費用負擔之依據：民事訴訟法第79條。依職權確定訴訟
    費用額為12,340元（第一審裁判費1,660元+測量費10,680元
    ），應由被告負擔7,404元，餘由原告負擔。
中　　華　　民　　國　 111　　年　　5 　　月　　26　　日
                  士林簡易庭法  官  陳紹瑜 
以上正本係照原本作成。
如不服本判決，應於判決送達後20日內，向本院提出上訴狀並應
記載上訴理由，如於本判決宣示後送達前提起上訴者，應於判決
送達後20日內補提上訴理由書（須附繕本）。             
中　　華　　民　　國　 111　　年　　5 　　月　　26　　日
                            書記官  麥毅婷